【裁判字號】    94,訴,1008
【裁判日期】    950530
【裁判案由】    新型專利異議
【裁判全文】
臺北高等行政法院判決
                                      94年度訴字第1008號
                              .
原      告  甲○○
被      告  經濟部智慧財產局
代  表  人  蔡練生（局長）
訴訟代理人  丙○○
            己○○兼送達代收.
參  加  人  國防部中山科學研究院
代  表  人  乙○○
訴訟代理人  丁○○
            戊○○兼送達代收.
上列當事人間因新型專利異議事件，原告不服經濟部中華民國94
年2 月4 日經訴字第09406121940 號訴願決定，提起行政訴訟，
經本院命參加人獨立參加訴訟，本院判決如下：
    主  文
原告之訴駁回。
訴訟費用由原告負擔。
    事  實
一、事實概要：
    參加人於民國90年12月11日以「鋼瓶擊發裝置」（下稱系爭
    案）向被告申請新型專利，經其編為第00000000號審查，准
    予專利。公告期間，原告以其有違核准審定時專利法第97條
    、第98條第1 項前段、第98條第2 項及第105 條準用第27條
    等規定，不符新型專利要件，對之提起異議，案經被告審查
    ，為異議不成立之處分。原告不服，乃向經濟部提起訴願，
    經遭訴願決定駁回，而提起本件行政訴訟。
二、兩造聲明：
    (一)原告聲明：
      1.訴願決定及原處分均撤銷。
      2.被告應就系爭案為異議成立之處分。
      3.訴訟費用由被告負擔。
    (二)被告聲明：
      1.駁回原告之訴。
      2.訴訟費用由原告負擔。
    (三)參加人聲明：
      1.駁回原告之訴。
      2.訴訟費用由原告負擔。
三、兩造之爭點：系爭案是否有違反核准審定時專利法第97條、
    第98條第1 項前段、第98條第2 項，以及第105 條準用第27
    條第1 項之規定，而不符新型專利要件？
  (一)原告主張之理由：
    1.第00000000號「機車騎士安全囊」專利（下稱引證1），
      係於88年2 月5 日提出專利申請，並於89年4 月1 日核准
      公告，其申請日及公告日均較系爭案為早。引證1 早將系
      爭案申請專利範圍之特徵揭露，諸如：
    (1)系爭案申請專利範圍包含有「一外殼體1 」、「一擊發機
      構2」、「一釋放機構3 」等主要構件均被見及：
      原告於異議程序所提證據2 係引證1 與系爭案之結構比
        較圖。其中，引證1 確實揭露了一長形中空管件3 （即
        系爭案的外殼體1 ，為具中空容室12之結構），在該管
        件之末端設有螺孔34（系爭案圖形中亦明確繪出），並
        以該螺孔與一壓縮氣瓶6 （即為系爭案之鋼瓶4）螺接
        ，是系爭案之「外殼體1 」與「鋼瓶4 」之結構組成，
        已全被引證1 早先揭露。
      又引證1 在管件3 （即系爭案之外殼體1）設一壓縮彈
        簧5 （系爭案標號為23）為動力，並將其端部設一撞針
        4 （即系爭案撞針21），而撞針之尖端係正對於壓縮氣
        瓶6 之開口處，故系爭案「擊發機構2 」之構造，且與
        「外殼體1 」間的穿置、組合結構早被揭露。
      引證1 又揭露有釋放壓縮彈簧5 之結構，即在撞針之一
        側或端部設有一插梢42，當拉引該插梢時，能釋放彈簧
        對撞針的鎖扣，而被壓縮彈簧彈出。正如系爭案使用一
        桿形滑塊32（該「桿形」滑塊是一長桿體，且功用相同
        ，其實即是引證1 之「插梢」而已），當拉引該滑塊後
        ，能釋放壓縮彈簧而使撞針前頂，並擊發該鋼瓶開口之
        穿孔，以釋放內部氣體。因此，系爭案之「釋放機構3
        」，就是以一桿形的線形位移，令彈簧及撞針之扣合構
        造被釋放，而使撞針被壓縮彈簧彈出，此一簡單之技術
        構件，由於使用於（與引證1）相同之產品，其運用之
        原理相同，相關之元件亦極為類似，二者屬等效取代，
        故系爭案之結構皆早被揭露，毫無新穎性。
     (2)系爭案之「動作」及「原理」係完全相同：
       引證1 已將系爭案申請專利範圍關於「撞針係貫設於該
       （管件）中心孔內，該壓縮彈簧用以提供該擊發器一彈
       力以衝擊撞針」，並「促使該擊發器（即彈簧相關構件
       ）衝擊該撞針而擊發該鋼瓶開口之穿孔以釋出內部氣體
       」完全揭露，因此，系爭案與引證1 不但上述所有結構
       均相同，且結構運用之模式、組成及擊發之動作亦相同
       ，系爭案申請專利範圍獨立項不具新穎性。
     (3)因此，系爭案以「一壓縮氣瓶的前方設管件，該管件內
       部設有一彈簧，並藉由一彈簧各種控制開關鎖釋放，而
       使彈簧被彈開，而將撞針打擊到壓縮氣瓶，並使內部之
       氣體被釋放」為特徵的專利內容，引證1 完全表露，而
       此結構、動作、組成、技術既然早在引證1 即能見及，
       且系爭案之申請專利範圍獨立項內容又包含於此，故系
       爭案誠違反前揭專利法之首創性要件，為最典型的習知
       構件僥倖被核准專利。
     (4)參加人稱其專利特徵具凹槽312 的滑塊31滾珠331 ，且
       為引證1 中所無... 云云，僅係參加人欲脫除其抄襲事
       實之詞。蓋若該處為專利特徵，則其他所有在引證1 中
       所見之結構，均應排除在其申請專利範圍之外，則系爭
       案之主要結構內容突然變成虛無，即均為習知之結構，
       且單單一種簡單的滾珠作卡扣的簡單原理，亦無法單獨
       被准予專利，是撤銷系爭案之暫准專利權十分合理且必
       須。
     (5)此外，系爭案具凹槽312 的滑塊32與滾珠331 作動並不
       實用，有無法實施的問題。蓋就專業的立場而言，令滾
       珠脫離凹槽的力量至少需要35公斤之力量，若以電磁閥
       瞬間驅動實難達成；採以電磁閥之電子式驅動難以控制
       精確度，亦即滑塊之移動量若稍有偏差勢必造成無法擊
       發嚴重缺失；系爭案之滾珠亦有可能被卡死在該凹槽之
       中，縱使滑塊橫移亦未擊發；或者被彈力的強力擠壓而
       破壞了滾珠之真圓度或表面等等，由於十分不實用，故
       相關業者均不用滾珠作控制。
     (6)因為系爭案係以鋼珠的彈力作刺穿的動作，但鋼珠已經
       被標號22卡住，所以無法發揮效用。鋼珠被卡死部分可
       以請被告以實品說明。又按原告於本件準備程序庭呈圖
       式來看，系爭案當拉動標號33時，標號311 滾珠不會掉
       入312 中，即便可以，壓縮彈簧的力量衝到標號211 時
       也沒有力量，無法將標號40的二氧化碳氣瓶衝破，系爭
       案無法實施。此由系爭案圖1 、2 、3 即可知，系爭案
       的彈簧打到其他構件再到撞針，力道遞減，所以無法將
       氣瓶打破迅速充氣。至於有無力道遞減的問題以實品來
       說明就可以明瞭。
     (7)再者，此類產品十分注重安全性，而系爭案完全沒有保
       險結構設計，反觀引證1 及88年9 月10日申請，90 年8
       月11日審定公告之第00000000號「騎士護身氣囊」新型
       專利案（下稱引證2）， 引證1 的插銷為二段式的插銷
       ，預防不小心拉到，具有安全保險的設計。因此系爭案
       顯有誤觸發之極大可能性，不具進步性，不符安全。
     (8)因此，引證1 實已將系爭案之主要結構揭露，至於雜而
       不實的鋼珠或凹槽等結構，並不適合使用在本產品之中
       ，不但故障率高且若坐向方位改變時將無法使用，又容
       易受損。又就專利特徵而言，以鋼珠作卡扣實為一種極
       為習知的技術，並不能單獨准予專利，故系爭案應不具
       專利要件，而應撤銷其專利權。
    2.系爭案申請專利範圍之附屬項，部分為習知之結構技術，
     且如前所述，系爭案之申請專利範圍的獨立項不存在，則
     附屬項均顯得無意義。又系爭案之許多附屬項亦是他人專
     利案內容。引證2 申請日及公告日均較系爭案為早，且引
     證2 將系爭案申請專利範圍特徵揭露，諸如：
     (1)引證2 將系爭案之基本外殼體、彈簧、撞針及鋼瓶再次
       揭露外，特別是接頭（即系爭案之外殼體）一側設「通
       氣閥，通氣閥內裝設有撞針，該通氣閥之一端旋接有壓
       縮氣瓶，另一端裝設有用以推動撞針之電磁閥或其打擊
       機構，且設有一電子激發裝置，利用電子虛擬有線原理
       ，藉發射與接收產生電壓觸動打擊機構」而使鋼瓶被撞
       針所撞擊，已將系爭案申請專利範圍第6、7、8項所揭露
       ，故系爭案更不具新穎性。
     (2)引證2 的拉柄擊發裝置具有百分之百的準確力及擊破鋼
       瓶封口的作用。按引證2 之專利圖式第6 圖，揭露擊發
       鋼瓶的手動裝置，即設有拉柄為打擊器，該拉柄一端設
       有鉤部，另設有一拉繩，該拉繩之一端繫於拉柄端之鉤
       部.. 以控制撞針的衝擊，該拉柄將系爭案第2 、3 圖之
       技術內容，即系爭案之作動桿24及手拉桿17的結構完全
       揭露，使系爭案申請專利範圍第2 、3 項完全揭露，不
       具新穎性。又系爭案雖設有手拉桿之設計，惟因說明書
       中並未提及如何操作，且就圖面所繪製之手拉桿17結構
       而言，一般使用者實難在瞬間賦予35公斤的拉扯力量，
       所以無法實施，已違反前揭專利法第98條第1 項前段產
       業利用性之規定。
     (3)因此，引證2 利用拉桿撞擊撞針，利用槓桿原理強迫式
       的撞擊氣瓶，可以打開氣瓶的封口，確實作動，不會像
       系爭案利用彈簧撞擊不確實。由引證1 及引證2 相互搭
       配之下，系爭案無新穎性。引證1 及引證2 為二不同技
       術內容沒有爭議，但原告數次檢送的氣囊中，確實包含
       此二技術。引證案利用彈簧的力量發動插銷將氣瓶封口
       打開的動作與系爭案一樣。
    3.引證1 及引證2 何以能將系爭案之特徵完全表現，並且能
      將其技術內容完全揭示，正是因為系爭案之創作內容是抄
      襲於引證1 及引證2之創作人，其證據如下：
      (1)89年5 月31日、7 月14日及90年7 月12日與10月6 日參
        加人曾經數次向原告拿取樣品與零組件，已知引證案的
        存在。按原告於異議程序所提之證據4 （下稱引證3）
        為引證1 及引證2 申請人與系爭案申請人的「保密協議
        書」，其載明引證1 及引證2 申請人將「摩托車安全氣
        囊衣」及相關零組件數次交付參加人所屬之第四研究所
        ，代表人為戊○○，且約定參加人不得將該內容對外洩
        漏。又原告送給參加人為成品及重要組件。成品中有使
        用說明，所以可以從其中知道整個的技術內容。引證3
        中送件的安全氣囊技術內容包含引證1 及引證2 的技術
        內容。惟後來沒有交易成功，參加人竟將該「摩托車安
        全氣囊衣」的主要內容私自提出申請專利，有違道理及
        法理。
      (2)又原告於異議程序所提之證據5 （下稱引證4）為引證
        1 及引證2 申請人送交摩托車安全氣囊衣及相關零組件
        予系爭案創作人戊○○之送貨單正本，可證明引證1及
        引證2 之成品早已實施，且確實曾交付參加人以及引證
        3之實據 ，故與其相同結構之系爭案自不具新穎性。
      (3)而原告於異議程序所提證據6 （下稱引證5）為相同於
        系爭案採以滾珠卡止之騎士安全氣囊鋼瓶擊發裝置的使
        用說明書，其中已明確說明其產品特性（如35公斤之拉
        扯力），且實施之技術內容早已揭露，系爭案不切實用
        ，已如前述，且不具新穎性、進步性。
    4.綜上所述，系爭案依前揭專利法第98條第1 項前段、第98
      條第2 項及第105 條準用第27條之規定，以及第104 條規
      定應予撤銷。
   (二)被告主張之理由：
     1.引證1 並未揭露系爭案申請專利範圍獨立項外殼體（1）
       中空容室（12）之隔板（13）、卡合孔（15）、滑槽（
       161）（162），擊發機構（2）之擊發器（22）、壓縮
       彈簧（23），釋放機構（3）之滾珠（311）、 凹槽（
       312）、 滑塊（32）、電磁閥（33）等整體構造特徵，
       難謂系爭案不具新穎性，亦難謂違反前揭專利法第105
       條準用第27條第1 項之規定。
     2.系爭案申請專利範圍為外殼體、擊發機構、釋放機構等
       組成之完整結構，並非僅以凹槽（312）的滑塊（31）
       與滾珠（311）為專利標的；系爭案第1 圖滾珠（311）
       球弧狀凸緣橫阻於擊發器（22）移動路徑，係受作用面
       （321）之阻擋而不致滑出，編號3 為釋放作動的構件，
       該部分作動後，當作用面移動，壓縮彈簧（23）經由擊
       發器給予滾珠弧狀球面一垂直向外分力（大於作用於卡
       合孔15之摩擦力），將使滾珠落入凹槽（312）中 ，此
       為普通的力學原理，所以可以做刺穿的動作，有實用性
       ，是系爭案並無不具產業利用性之情事。
     3.引證1 利用插銷，系爭案利用鋼珠，所以系爭案具有新
       穎性。引證2 的整個構造與系爭案不同。所以系爭案具
       有新穎性。又系爭案並非以「保險結構」作為申請專利
       範圍之標的，所以雖然沒有保險構件，惟不應以「保險
       結構」之有無判斷其不具進步性。此外，引證3 中沒有
       技術內容，無法作為證據，不具證據能力。
     4.系爭案增加擊發的安全性及便利性，具有進步性。系爭
       案圖1 係彈簧直接撞擊撞針，所以沒有力道遞減的問題
       。系爭案第2 圖、第3 圖根據力量乘以力臂的公式，撞
       針的力臂較短，所以力道會更強。又引證1 與引證2 為
       結構不同的專利，所以送去的成品不可能有二個技術。
       而原告所言二段式插銷及拉炳為另外的技術特徵，與系
       爭案的技術無關。
     5.引證1 及引證2 無法證明系爭案申請專利範圍獨立項不
       具新穎性及不具進步性，其他附屬項為其獨立項特徵之
       再加限縮，自具新穎性及進步性。另系爭案說明書第9
       頁「... 手拉桿（17）以順時間方向拉起... 促使撞針
       （21）刺穿... 」，手拉桿力量僅須克服彈簧（211）之
       彈力即可，難稱系爭案不具產業利用性。
     6.引證3 及引證4 無法得知其氣囊衣（袋）、水浸打擊器
       之結構特徵，以為系爭案構造之比對；引證5 並無印製
       日期之揭示，且其上諸圖示並無法得知其確切之結構特
       徵，故引證3 至引證5 不具證據力。
  (三)參加人主張之理由：
    答辯理由如被告主張之理由。又系爭案為經濟部的研發案件
    ，業界有些資料要測試，所以參加人於資料簽收時簽名，證
    明業界有將資料送給參加人做測試，此只是成品的測試而已
    ，沒有技術的內容與構成。關於原告所言資金部分，為經濟
    部規定要合作的話需要有配合款約90萬元。此並非如原告所
    言是參加人要的。
    理  由
一、系爭案係於90年12月11日申請專利，被告於91年11月7日審
    定准予專利，則系爭案有無應不予專利之原因，應以核准審
    定時所適用之自90年10月24日修正公布之專利法為斷。
二、次按「稱新型者，謂對物品之形狀、構造或裝置之創作或改
    良。」、「凡可供產業上利用之新型，無下列情事之一者，
    得依本法申請取得新型專利：一、申請前已見於刊物或已公
    開使用者。．．．」、「新型係運用申請前既有之技術或知
    識，而為熟習該項技術者所能輕易完成且未能增進功效時，
    雖無前項所列情事，仍不得依本法申請取得新型專利。」分
    別為系爭案核准審定時專利法第97條、第98條第1項前段、
    第1款及第2項所明定。又同一新型有二以上之專利申請案時
    ，僅得就其最先申請者准予新型專利，復為同法第105條準
    用第27條第1項所規定。本件原告異議時以前揭引證案主張
    系爭案有違上開專利法不具產業利用性、新穎性、進步性等
    等。
三、依卷附新型專利說明書之記載，系爭案係：
    1.一種鋼瓶擊發裝置，係組設於一鋼瓶上，用以擊發該鋼瓶
      開口之穿孔以釋出內部氣體；上述鋼瓶擊發裝置主要包括
      有：一外殼體，其一端係設有一固定座，以組設於該鋼瓶
      之開口上，該外殼體內部係形成一中空容室，並以一隔板
      將該中空容室分隔成前、後段兩部分，該隔板中央並穿設
      有一中心孔，且該中空容室之前段開設有一出氣孔，後段
      側邊開設有一卡合孔，該外殼體外週面對應於該卡合孔位
      置處沿軸向設有一滑槽；一擊發機構，係容設於該外殼體
      之中空容室後段內，該擊發機構係包括有一撞針、一擊發
      器、及一壓縮彈簧，該撞針係貫設於該中心孔內，該壓縮
      彈簧用以提供該擊發器一彈力以衝擊該撞針；以及一釋放
      機構，係包括有一卡合構造、一滑塊及一電磁閥，該卡合
      構造能經由該卡合孔以勾合該擊發器，該滑塊係穿設於該
      滑槽中，俾當受到該電磁閥之驅動而能沿著該滑槽作動，
      並使該卡合構造脫離該擊發器而釋放該壓縮彈簧，促使該
      擊發器衝擊該撞針而擊發該鋼瓶開口之穿孔以釋出內部氣
      體。
    2.如申請專利範圍第1 項所述之鋼瓶擊發裝置，其中該外殼
      體之前、後段係呈軸向平行設置，該外殼體之內部尚包括
      有一作動桿及一樞軸，該樞軸係樞接於該作動桿之中段適
      當位置，該作動桿之第一端係可接受該擊發器衝擊力，促
      使該作動桿以該樞軸為軸心旋轉，並使該作動桿之第二端
      施以該撞針一力量，而擊發該鋼瓶開口之穿孔以釋出內部
      氣體。
    3.如申請專利範圍第2 項所述之鋼瓶擊發裝置，其中該外殼
      體尚組設有一手拉桿，該手拉桿之頂端恰可頂抵作動該作
      動桿之第二端。
    4.如申請專利範圍第1 項所述之鋼瓶擊發裝置，其中該撞針
      尚包括有一復位彈簧，俾提供該撞針一回復力量。
    5.如申請專利範圍第1 項所述之 鋼瓶擊發裝置 ，其中該卡
      合構造包括一滾珠及一設於該滑塊之凹槽，俾當該滾珠落
      入該凹槽時，可使該卡合構造脫離該擊發器而釋放該壓縮
      彈簧，促使該擊發器衝擊該撞針而擊發該鋼瓶開口之穿孔
      以釋出內部氣體。
    6.如申請專利範圍第1 項所述之鋼瓶擊發裝置，其中該電磁
      閥係以一按鈕開關來提供其ON/OFF訊號。
    7.如申請專利範圍第1 項所述之鋼瓶擊發裝置，其中該電磁
      閥係以一無線電接收器來提供其ON/OFF訊號。
    8.如申請專利範圍第1 項所述之鋼瓶擊發裝置，其中該電磁
      閥係以一加速度感測器來提供其ON/OFF訊號。
四、系爭案為一種鋼瓶擊發裝置，為一種組設於一鋼瓶上，用以
    擊發鋼瓶開口之穿孔以釋出內部氣體之鋼瓶擊發裝置，主要
    包括有一外殼體、一擊發機構、以及一釋放機構。俾當啟動
    釋放機構時，其電磁閥可驅動滑塊作動，促使卡合構造脫離
    擊發器而釋放壓縮彈簧，利用壓縮彈簧所釋放之彈性位能使
    擊發器衝擊撞針而擊發鋼瓶開口之穿孔，以釋出內部氣體。
    核屬對物品裝置之創作或改良，未違反核准審定時專利法第
    97條規定。原告雖主張系爭案雖有手拉桿之設計，惟因說明
    書中並未提及如何操作，且就圖面所繪製之手拉桿17結構而
    言，一般使用者實難在瞬間賦予35公斤的拉扯力量，所以無
    法實施，已違反前揭專利法第98條第1項前段產業利用性之
    規定等等。經查，系爭案專利說明書第9 頁倒數第8 行記載
    「此鋼瓶擊發裝置當然亦可不由電磁驅動方式啟動。.. ..
    將手拉桿17以順時間方向拉起，可使頂端171 壓迫作動桿24
    之第二端242 ，進而促使撞針21刺穿鋼瓶4 開口40之穿孔41
    以釋出內部氣體」。因此，依系爭案專利說明書之記載，系
    爭案手動方式啟動時以手拉桿力量以順時間方向拉起，則僅
    需克服彈簧之彈力，加以手拉桿17頂端171 至支點之距離即
    抗力臂較短，而手拉桿17至支點之距離即施力臂較長，依施
    力x 施力臂= 抗力x 抗力臂之槓桿的作用原理，僅需於手拉
    桿17以較小的施力即可使於頂端171 產生較大的作用力，並
    進而促使撞針21以尖銳針頭刺穿鋼瓶4 開口40之穿孔41以釋
    出內部氣體，並非不能省力方式啟動鋼瓶擊發裝置，原告主
    張一般使用者難在瞬間賦予35公斤的力量，所以無法實施一
    節，並非可採。再依系爭案圖式第1 圖而言，其擊發器22藉
    由釋放壓縮彈簧23，以其所釋放的彈性位能，可使擊發器直
    接衝擊撞針而擊發鋼瓶開口之穿孔；以系爭案圖式第2 圖或
    第3 圖之實施例而言，作動桿24之第1 端241 至樞軸25 之
    施力臂大於樞軸25至作動桿之第2 端242 ，系爭案作動桿亦
    可以較省力方式電動啟動擊發裝置，並使擊發器以較大之施
    力衝擊撞針而擊發鋼瓶開口之穿孔，並無原告所指壓縮彈簧
    的力量衝到標號211 時已沒有力量，無法將標號40的二氧化
    碳氣瓶衝破，而致系爭案無法實施之情形。
五、引證1係88年2月5日提出專利申請，並於89年4月1日核准公
    告之第00000000號「機車騎士安全囊」專利，其係包含：一
    外衣，其內部裝置一氣囊袋; 該氣囊袋，其表面具有一貫穿
    內部之塞孔，供套接一尾端露出於氣囊袋表面之管件，該管
    件3內部設置一撞針4及一壓縮彈簧5，尾端設有一穿孔，頭
    端設有一螺孔34供鎖設一壓縮氣瓶6，側邊表面設有貫穿內
    部之氣孔；撞針4穿樞於壓縮彈簧5中央，且壓縮該壓縮彈簧
    使撞針4尾端自管件3尾端之穿孔伸出，並藉由一插銷43插設
    於尾端之插銷孔41形成固定。引證2之通氣閥內裝有撞針，
    一端旋接有壓縮氣瓶，另一端裝設有用以推動撞針之電磁閥
    或其他打擊機構，且設有一電子激發裝置，利用電子虛擬有
    線原理，藉發射與接收產生電壓觸動打擊機構；另打擊器設
    有拉柄，拉柄一端設有鉤部，另設有一拉繩，該拉繩之一端
    繫於接柄端之鉤部，另端繫有一扣環。經查引證1、引證2並
    未揭露系爭案外殼體1中空容室12之隔板13、卡合孔15、滑
    槽161、162、擊發機構2之擊發器22、壓縮彈簧23、釋放機
    構3之滾珠311、凹槽312、滑塊32、電磁閥33等整體構造特
    徵，引證1、引證2不能證明系爭案不具新穎性，已據異議審
    定書記載詳明，核無不合。
六、原告雖主張引證1揭露了一長形中空管件3（即系爭案的外殼
    體1，為具中空容室12之結構），在該管件之末端設有螺孔
    34（系爭案圖形中亦明確繪出），並以該螺孔與一壓縮氣瓶
    6（即為系爭案之鋼瓶4）螺接，又引證1在管件3（即系爭案
    之外殼體1）設一壓縮彈簧5（系爭案標號為23）為動力，並
    將其端部設一撞針4（即系爭案撞針21），而撞針之尖端係
    正對於壓縮氣瓶6之開口處，引證1又揭露有釋放壓縮彈簧5
    之結構，即在撞針之一側或端部設有一插梢42，當拉引該插
    梢時，能釋放彈簧對撞針的鎖扣，而被壓縮彈簧彈出；引證
    2之專利圖式第6圖，揭露擊發鋼瓶的手動裝置，即設有拉柄
    為打擊器，該拉柄一端設有鉤部，另設有一拉繩，該拉繩之
    一端繫於拉柄端之鉤部.. 以控制撞針的衝擊，該拉柄將系
    爭案第2、3圖之技術內容，即系爭案之作動桿24及手拉桿17
    的結構完全揭露，使系爭案申請專利範圍第2、3項完全揭露
    ，不具新穎性等等。
七、但查，新穎性審查原則係採單獨比對，亦即應就每一請求項
    所載之技術內容與單一先前引證文獻技術進行比對，而不能
    以多件先前引證文件之全部或組合以與系爭案進行比對。原
    告上開系爭案不具新穎性之主張已將引證1、2之各個技術內
    容組合以與系爭案作比較，自有未洽。而引證1、2各自並未
    揭露系爭案外殼體1中空容室12之隔板13、卡合孔15、滑槽
    161、162、擊發機構2之擊發器22、壓縮彈簧23、釋放機構3
    之滾珠311、凹槽312、滑塊32、電磁閥33等整體構造特徵，
    已如前述。原告以引證1、引證2之組合，已有部分相當構件
    之揭露，即認系爭案不具新穎性，顯有誤解，非屬可採。
八、再查，引證1撞針4穿樞於壓縮彈簧5中央，且壓縮該壓縮彈
    簧使撞針4尾端自管件3尾端之穿孔伸出，並藉由一插銷43插
    設於尾端之插銷孔41形成固定；引證2圖6顯示其打擊器設拉
    柄、打繩、扣環，引證2圖1並無打擊機構結構之說明，系爭
    案擊發機構，係容設於該外殼體之中空容室後段內，該擊發
    機構係包括有一撞針、一擊發器、及一壓縮彈簧, 該撞針係
    貫設於該中心孔內，該壓縮彈簧用以提供該擊發器一彈力以
    衝擊該撞針；以及一釋放機構，係包括有一卡合構造、一滑
    塊及一電磁閥，該卡合構造能經由該卡合孔以勾合該擊發器
    ，該滑塊係穿設於該滑槽中，俾當受到該電磁閥之驅動而能
    沿著該滑槽作動，並使該卡合構造脫離該擊發器而釋放該壓
    縮彈簧，促使該擊發器衝擊該撞針而擊發該鋼瓶開口之穿孔
    以釋出內部氣體之結構及作動組合，並無法由熟悉該技術領
    域之人依引證1 、2 之習知技術所可輕易思及。且系爭案藉
    由卡合構造31、滑塊32與電磁閥33之交互作用，可增加擊發
    時之安全性與便利性，有功效增進，引證1 及引證2 之組合
    不能證明系爭案不具進步性。又引證1 及引證2 既無法證明
    系爭案申請專利範圍獨立項不具新穎性及不具進步性，系爭
    案附屬項為其獨立項特徵之再加限縮，範圍不大於獨立項，
    其附屬項自具新穎性及進步性。
九、至於原告主張其於異議程序所提之證據4即引證3之「保密協
    議書」包合引證1及引證2之技術內容一節。經查，引證3係
    優速美有限公司與參加人之保密協議，引證4係優速美有限
    公司之送貨單，而引證2之專利權人為原告，當事人並不相
    同，難謂可以引證3證明其所保密之技術內容為引證2之專利
    。另優速美有限公司所申請之引證1係於89年4月1日即經公
    告，引證1之技術於90年7 月12日簽訂保密協議書時均屬已
    公開之專利技術內容，任何人當時均可由專利公報之公開查
    得引證1之技術內容，並無何可保密之技術內容可言。況由
    上開引證3之保密協議書、引證4之送貨單亦無法看出其保密
    之技術內容為何。原告指參加人係將「摩托車安全氣囊衣」
    的主要內容私自提出申請專利部分，並非可信。而引證5 之
    騎士安全氣囊鋼瓶擊發裝置的使用說明書，並無印製日期之
    揭示，且其上諸圖示並無法得知其確切之結構特徵及技術內
    容，不足以作為系爭案不符專利要件之論據。
十、依上所述，前揭引證證據均無法證明系爭案不具產業利用性
    、新穎性、進步性。被告據此系爭案無違核准審定時專利法
    第97條、第98條第1項前段、同項第1款、第2項及第105條準
    用第27條之規定，而為異議不成立之處分，於法核無違誤。
    訴願決定予以維持，亦屬妥適。原告主張前詞，請求撤銷訴
    願決定及原處分，並命被告應就系爭案為異議成立之處分。
    為無理由，應予駁回。
據上論結，本件原告之訴為無理由，爰依行政訴訟法第98條第3項
前段，判決如主文。
中    華    民    國    95    年     5    月   30     日
                          第三庭審判長法  官  姜素娥
                                      法  官  陳秀
                                      法  官  陳國成
上為正本係照原本作成。
如不服本判決，應於送達後20日內向本院提出上訴狀並表明上訴
理由，如於本判決宣示後送達前提起上訴者，應於判決送達後20
日內補提上訴理由書（須按他造人數附繕本）。
中    華    民    國    95    年     5    月   30     日
                                      書記官  王英傑


司法院資訊處製作；財團法人民間司法改革基金會備份。
